最高法院刑事判決　　　　　　　　　　　　　　　八十七年度台上字第二五七三號
　　上訴人　台灣高等法院高雄分院檢察署檢察官
　　被　告　甲○○
右上訴人因被告詐欺案件，不服台灣高等法院高雄分院中華民國八十六年三月十八日
第二審判決（八十五年度上訴字第二○八七號，起訴案號：台灣澎湖地方法院檢察署
八十三年度偵字第三○三號），提起上訴，本院判決如左：
    主  文
原判決撤銷，發回台灣高等法院高雄分院。
    理  由
本件原判決認定被告甲○○於民國八十二年三月間，因曾投資作生意並借錢予友人購
買漁船，經濟困難，亟需資金週轉，且明知自身在澎湖縣省立澎湖水產職業學校任職
技工，每月薪水僅新台幣（下同）三萬元，並缺乏資力，無能力償付債務，竟基於概
括之犯意，意圖為自己不法之所有，(一)於八十二年三月間發薪水前某日，在澎湖縣省
立澎湖水產職業學校值夜室，如原判決附表所示編號二之互助會（採外標式）開標時
，施用詐術，冒用會員陳秀玲之名義，於已印製有標單及會員姓名之投標單上書寫投
標金額參與競標，並以三千三百二十元利息得標，致陳秀玲及各該活會會員，陷於錯
誤而交付會款，致生損害於陳秀玲及其餘三十四名活會會員，且詐得會款三十五萬元
（即一萬元×＝三十五萬元）花用。(二)於八十二年十一月，以甲○○名義為會首邀
集如同判決附表編號三之互助會（採外標式），旋即於八十三年二月間第三會即宣布
倒會，詐取活會二十八萬元（即一萬元×＝二十八萬元）得款花用，並逃離澎湖，
各該活會會員始知受騙等情。因而撤銷第一審之科刑判決，改判論處被告連續意圖為
自己不法之所有，以詐術使人將本人之物交付罪刑，雖非無見。
惟查(一)被告行為時之刑法第二百二十條規定以文書論之文書，指在紙上或物品上之文
字、符號，依習慣或特約，足以為表示其用意之證明者而言。原判決所指之互助會標
單已印製會員姓名，參加投標者僅填載投標金額。則被告冒用陳秀玲名義填寫之標單
是否依據習慣或特約，足以表示該一定之金額即為標取會款之利息？該姓名即為標取
會款之會員陳秀玲？為同法第二百二十條以文書論之私文書？原審未詳予審究，遽認
定此部分不構成犯罪，僅論以詐欺罪，尚嫌速斷。(二)審理事實之法院，本乎發見實質
的真實之本旨，對於案內一切與罪名之成否、論罪科刑有關之證據，除認為不必要者
外，均應詳為調查，然後基於調查所得之心證，以為判斷之基礎。故證據雖已調查，
若尚有其他必要部分並未調查，即與證據未經調查無異，如遽行判決，仍難謂無刑事
訴訟法第三百七十九條第十款規定所稱應於審判期日調查之證據，而未予調查之違法
。本件據證人陳淑蕊證稱：我參加被告為會首，自八十年十月至八十五年一月止，每
會會款一萬元，採外標式之民間互助會三會，其中一會已於八十二年四月得標，其餘
二會，由被告冒用我名義詐標等情（見偵查卷第四頁、第四十六頁）；證人吳文軒證
述：八十年二月起會，每月會款五千元之互助會及八十年十月起會，每月會款一萬元
之互助會，是被告冒我名義詐標等語，並有會單影本二紙在卷可稽（見同上卷第七頁
、第四十六頁、第二十八頁、第二十九頁），被告是否偽造該部分標單？因該部分與
前揭偽造陳秀玲名義之標單部分有連續犯關係，又與原審判決有罪之詐欺罪部分有方
法結果之牽連關係，為裁判上一罪，原審並未詳加調查，自有應於審判期日調查之證
據未予調查之違誤。上訴意旨，執以指摘原判決不當，尚非全無理由，應認原判決有
撤銷發回更審之原因。
據上論結，應依刑事訴訟法第三百九十七條、第四百零一條，判決如主文。
中      華      民      國    八十七    年      八      月      六      日
                              最高法院刑事第五庭
                                  審判長法官  陳  錫  奎
                                        法官  王  德  雲
                                        法官  洪  清  江
                                        法官  吳  昆  仁
                                        法官  李  伯  道
      右正本證明與原本無異
                                              書  記  官
中      華      民      國    八十七    年      八      月     十三     日
